【裁判字號】    99,監宣,23
【裁判日期】    990827
【裁判案由】    監護宣告
【裁判全文】
臺灣苗栗地方法院民事裁定              99年度監宣字第23號
聲  請  人  乙○○
相  對  人  甲○○
上列聲請人聲請監護宣告事件，本院裁定如下：
    主    文
宣告相對人甲○○（民國○○年○ 月○ 日生，身分證統一編號：Ｚ0
00000000號）為受輔助宣告之人。
選定聲請人乙○○（民國○○年○○月○○日生，身分證統一編號：Ｚ0
00000000號）為相對人甲○○之輔助人。
程序費用新台幣壹仟元由受輔助宣告之人負擔。
    理    由
一、按對於因精神障礙或其他心智缺陷，致不能為意思表示或受
    意思表示，或不能辨識其意思表示之效果者，法院得因本人
    、配偶、四親等內之親屬、最近一年有同居事實之其他親屬
    、檢察官、主管機關或社會福利機構之聲請，為監護之宣告
    ；法院對於監護之聲請，認為未達第1 項之程度者，得依第
    15條之1第1項規定，為輔助之宣告；對於因精神障礙或其他
    心智缺陷，致其為意思表示或受意思表示，或辨識其意思表
    示效果之能力，顯有不足者，法院得因本人、配偶、四親等
    內之親屬、最近一年有同居事實之其他親屬、檢察官、主管
    機關或社會福利機構之聲請，為輔助之宣告，又民法第14條
    第1 項、第3 項、第15條之1 第1 項分別定有明文。法院對
    於監護之聲請，認為未達民法第14條第1 項之程度，而有輔
    助宣告之原因者，得依聲請或依職權以裁定為輔助之宣告，
    民事訴訟法第624 條之3 第1 項亦有明定。次按受輔助宣告
    之人，應置輔助人。輔助人及有關輔助之職務，準用第1095
    條、第1096條、第1098條第2 項、第1100條、第1102條、第
    1103條第2 項、第1104條、第1106條、第1106條之1 、第11
    09條、第1111條至第1111條之2 、第1112條之1 及第1112條
    之2 之規定。
二、本件聲請意旨略以：聲請人為相對人甲○○之妹妹，因相對
    人罹患精神分裂症，雖經送醫治療，仍不見起色，日常生活
    無法控制情緒，長期獨處，與外界完全隔離，已因精神障礙
    或心智缺陷致不能為意思表示或受意思表示，或不能辨識其
    意思表示之效果之程度，為此請求宣告相對人為受監護宣告
    之人，及選任聲請人乙○○為相對人之監護人等語，業據其
    提出與所述相符之戶籍謄本、中華民國身心障礙手冊等件為
    證。另經本院囑託臺灣花蓮地方法院於99年5 月14日上午10
    時許，至花蓮縣玉里醫院溪口社區分院實施鑑定程序，有鑑
    定人劉偉民醫師及聲請人乙○○在場，法官當場審驗相對人
    之心神狀況，並在醫師面前訊問相對人，相對人仍有基本數
    學計算能力，惟表示自己先前從事焊接、工程師等工作，因
    母親罹患精神疾病，在家哭哭啼啼，且自己不想工作而離職
    ，自己名下有一部轎車等語，現實狀態之陳述仍有不明；經
    鑑定人劉偉民醫師表示略以：相對人為慢性精神疾病，生活
    可自理，未就醫前，情緒比較不穩定，現服藥後就比較穩定
    ，現實感不確定，認知功能尚可等語，此有本院99年5 月14
    日於上開處所製作之勘驗筆錄附卷可稽。
三、另上開醫師製作之精神鑑定報告書載明：據相對人之親屬報
    告，相對人於10餘年前出現工作能力下降，生活懶散，且自
    語、易怒情形，約3 年前開始聽見「氣音」（內容多為人聲
    ，談自己的事及地檢署的人查案），漸漸退縮在家，常會情
    緒欠穩、易怒、大聲喊叫；有被害妄想（如父親在飯中下毒
    ）及幻聽干擾，拒食致使體重下降10餘公斤，於98年11月間
    由苗栗衛生所偕同警方強制送至為恭醫院住院治療，因父母
    親年邁，故於98年12月30日入住花蓮玉里醫院；依據相對人
    之心理學測驗結果，總智商為95，智力屬於一般，思考過程
    變慢、內容貧乏，認知功能受症狀影響有下降表現，人際關
    係被動退縮，態度防衛，疑心重，且缺乏安全感，情緒低落
    、焦慮又敏感，喜歡獨處，缺乏病識感，但金錢之使用（如
    一般日常生活購物能力正常）；相對人經診斷為慢性精神分
    裂症，發病已有10年以上，3 年前開始惡化，目前經積極治
    療後，精神症狀有改善，但仍殘餘部分症狀，需繼續接受藥
    物治療，且整體認知功能有退化下降情形，需積極復健訓練
    ，目前其個人日常生活可以自理，唯需高認知功能的學習或
    操作，則可能受症狀影響，是相對人為意思表示或受意思表
    示，或辨識其意思表示效果之能力，顯有不足等語，此有行
    政院衛生署玉里醫院99年6 月4 日99玉醫社工字第09900052
    26號函附之精神鑑定報告書1 份在卷可參。綜合上情，足認
    相對人因精神障礙或其他心智缺陷，致其為意思表示或受意
    思表示，或辨識其意思表示效果之能力，顯有不足，準此，
    相對人之精神或心智狀況，雖未達監護宣告之程度，惟依民
    法第14條第3 項、民事訴訟法第624 條之3 第1 項規定，仍
    得對相對人為輔助之宣告。
四、又相對人未結婚而無配偶、子女，其母親劉陳玉妹已過世，
    其父親丙○○則高齡76歲，聲請人乙○○為相對人甲○○之
    妹妹，表明有擔任相對人監護人之意願，相對人目前住院之
    相關事宜，均係由聲請人負責打理，並定期前往花蓮醫院關
    心相對人，相對人目前之醫療照顧亦無不當之處，建議由聲
    請人擔任本件之監護人並無不當等語，此有桃園縣政府99年
    5 月28日府社助字第0990203494號函附桃園縣政府訪視評估
    報告在卷可參，相對人父親丙○○亦出具同意書，表示同意
    由聲請人乙○○負起照顧相對人甲○○之責等語。本院參酌
    相對人之生活狀況、與其他親屬間之情感狀況，及輔助人之
    職業、經歷、意見及其與受輔助宣告之人之利害關係，爰選
    定聲請人乙○○為相對人之輔助人。
五、又依民法第15條之2 第1 項規定，受輔助宣告之人為下列行
    為時，應經輔助人同意；但純獲法律上利益，或依其年齡及
    身分、日常生活所必需者，不在此限：（一）為獨資、合夥
    營業或為法人之負責人；（二）為消費借貸、消費寄託、保
    證、贈與或信託；（三）為訴訟行為；（四）為和解、調解
    、調處或簽訂仲裁契約；（五）為不動產、船舶、航空器、
    汽車或其他重要財產之處分、設定負擔、買賣、租賃或借貸
    ；（六）為遺產分割、遺贈、拋棄繼承權或其他相關權利；
    （七）法院依前條聲請權人或輔助人之聲請，所指定之其他
    行為，附此敘明。
六、依民事訴訟法第608條第1項，裁定如主文。
中    華    民    國    99    年     8    月    27    日
             家事法庭     法  官  李麗萍
以上為正本係照原本作成。
如不服本裁定關於選定輔助人之部分，應於送達後10日內向本院
提出抗告狀，並繳納抗告費新臺幣1,000 元；其餘關於宣告輔助
之部分，不得抗告。
中    華    民    國    99    年     8    月    27    日
                          書記官  曾建和

司法院資訊處製作；財團法人民間司法改革基金會備份。
